最高法院刑事判決　　　　　　九十四年度台上字第四五六三號
　　上　訴　人　甲○○
　　　　　　　　　　　　20號.
　　　　　　　　　　　　（另案在台灣台北監獄台北分監執行
　　　　　　　　　　　　中）
上列上訴人因強盜案件，不服台灣高等法院中華民國九十四年五
月二十三日第二審判決（九十三年度上重訴字第八一號，起訴案
號：台灣桃園地方法院檢察署九十一年度偵字第一八七七一號、
偵緝字第九八四號），提起上訴，本院判決如下：
    主  文
原判決撤銷，發回台灣高等法院。
    理  由
本件原判決認定：上訴人甲○○基於意圖為自己不法之概括犯意
，連續三次以強暴至使被害人不能抗拒而強盜既遂，其時間、地
點、被害人、行為方式、所得財物如原判決附表所示。復於民國
九十一年十月十六日上午六時許，先在桃園縣桃園市○○路八十
號統一便利超商店內，意圖為自己不法之所有而竊取商品架上之
水果刀一把，預備持以強盜財物後離去，旋於同日上午六時二十
分五秒許，基於同上意圖為自己不法所有之強盜概括犯意，手持
上揭竊得之水果刀，再次進入該超商內，並直接轉入超商內之櫃
檯，恫嚇店員黃立兆交付收銀機內之財物，見黃立兆不從，上訴
人雖預見心臟為人體運送血液之重要器官，以水果刀刺向黃立兆
心臟部位，將有導致黃立兆失血過多死亡之結果，惟認縱其行為
發生黃立兆死亡之結果，亦不違背其本意，竟基於不確定之殺人
故意，於同日上午六時二十分十五秒許，持該水果刀向黃立兆之
左胸口猛刺一刀，致該水果刀由黃立兆左前胸部鎖骨中線下第九
及第十肋骨中間刺入胸腔，貫穿左心室壁後停止。上訴人旋拔出
水果刀後迅速逃離現場，繼將該水果刀棄置於桃園市○○路六十
四巷內之水溝；黃立兆則因刀刺傷導致心包填塞與失血性休克致
死等情。因而撤銷第一審關於強盜而故意殺人部分之科刑判決，
改判論上訴人以連續強盜而故意殺人，處無期徒刑，並宣告褫奪
公權終身，固非無見。
惟按：(一)、判決所載之事實及理由相互牴觸，或判決之理由前後
不相一致者，均屬判決所載理由矛盾，依刑事訴訟法第三百七十
九條第十四款之規定，其判決當然為違背法令，足以構成撤銷之
原因。又行為人對於構成犯罪之事實，明知並有意使其發生者，
為確定故意（直接故意）；行為人對於構成犯罪之事實，預見其
發生而其發生並不違背其本意者，為不確定故意（間接故意），
二者態樣並不相同，故刑法第十三條第一項、第二項分別予以規
定，以示區別。原判決關於上訴人殺害黃立兆部分，於事實欄認
定上訴人係基於不確定之殺人故意而實施殺人犯行（見原判決第
二頁第十行）。然於理由欄則說明：「按『心臟位於人體左胸腔
內，並為運送人體所需血液之最主要器官，如以利刃予以穿刺而
致心臟破損者，將有致死之可能』等情，為眾所週知之事實，被
告（即上訴人）案發時為年近二十七歲之成年而有智識之人，對
上情自不可能不知。被告明知此情，卻仍以右手持客觀上具有殺
傷力並會對人體造成傷害之水果刀一把，從右下往左上之方向，
猛力刺入被害人左前胸腔內，其深度至少達四公分以上」等旨（
下稱理由前段，見原判決第七頁第五至十一行，理由貳、三之(三)
），此部分之論述倘若無訛，上訴人對其殺人之結果，既係明知
並有意使其發生，應屬確定故意；惟原判決繼而又謂；「被告對
於其行為將有致被害人死亡之結果自應有所預見，且綜合其前述
整個犯案過程觀之，顯示其對於被害人死亡結果之發生亦不違背
其本意。故本件被告就其行為具有不確定之殺人故意，要屬無疑
」等語（見原判決第七頁，理由貳、三之(三)倒數第八至五行）。
是上訴人殺人之犯意，究係出於確定故意或不確定故意一節，原
判決非但事實之認定與上開理由前段之說明不相適合，且其所載
之理由亦屬前後兩歧，非無判決理由矛盾之違法。(二)、客觀上為
法院認定事實及適用法律基礎之證據，雖已調查而其內容尚未明
瞭者，即與未經調查無異，如遽行判決，仍屬應於審判期日調查
之證據而未予調查之違法。本件關於原判決附表編號一之強盜部
分，原判決係認定：上訴人於九十一年二月二十八日凌晨零時九
分許，在新竹市○○路○段三一０號統一便利商店拿取置物架內
陳列之水果刀一支，攜帶該水果刀指向店員潘國峰，迫使其不能
抗拒而打開店內收銀機，強行取走財物，並於得手後逃逸，所得
財物計有收銀機內現金新台幣三千七百八十五元、行動電話儲值
卡九張、公共電話ＩＣ卡十張等情（見原判決第十一頁）。然依
卷內資料，上訴人於警詢時坦承此次犯行所得財物，尚包括上開
水果刀一把等情甚詳，核與被害人潘國峰警詢時指證之情節相符
（見偵字第一八七七一號偵查卷第四十九頁背面、第五十二頁）
。各該供述如果不虛，則上訴人不法取得被害人潘國峰店內之水
果刀一把並持之為犯罪工具部分，於法律上應為如何之評價？是
否為其此次強盜行為之一部分？抑或應成立其他罪名？原審悉未
調查論斷，且無一語說明，遽行判決，併有調查職責未盡及判決
理由欠備之違背法令。上訴意旨雖未指摘及此，惟以上違誤均係
本院得依職權調查之事項，應認原判決有撤銷發回之原因。
據上論結，應依刑事訴訟法第三百九十七條、第四百零一條，判
決如主文。
中　　華　　民　　國　九十四　年　　八　　月　 十九 　日
                      最高法院刑事第七庭
                          審判長法官  林　增　福
                                法官  邵　燕　玲
                                法官  張　清　埤
                                法官  陳　世　雄
                                法官  陳　朱　貴
      本件正本證明與原本無異
                                      書  記  官
中　　華　　民　　國　九十四　年　　八　　月　二十三　日
                                                      Ｃ
